ACORDAO-COMPLETO-2360970

ACÓRDÃO 12184/2019 ATA 38/2019 - PRIMEIRA CÂMARA

VISTOS, relatados e discutidos estes autos de recurso de reconsideração interposto por Vicente de Paula Pedrosa da Silva, ex-prefeito de Município de Igarapé-Açu-PA, contra o Acórdão 8602/2018-TCU-Primeira Câmara;
ACORDAM os Ministros do Tribunal de Contas da União, reunidos em Sessão da 1ª Câmara, diante das razões expostas pelo Revisor, em:
9.1. conhecer do presente recurso de reconsideração, uma vez presentes os requisitos previstos nos arts. 32, inciso I, e 33 da Lei 8.443/1992, c/c o art. 285 do RI/TCU, para, no mérito, negar-lhe provimento;
9.2. dar ciência da presente deliberação ao Ministério da Cidadania e ao recorrente.

Recurso de reconsideração em Tomada de Contas Especial.

Primeira Câmara

Município de Igarapé-Açu-PA.

3. Interessados/Responsáveis/Recorrentes:
3.1. Interessado: Ministério do Desenvolvimento Social (extinta) (05.526.783/0001-65); atual Ministério da Cidadania (05.526.783/0001-65)
3.2. Responsável: Vicente de Paula Pedrosa da Silva (XXX.002.001-XX)
3.3. Recorrente: Vicente de Paula Pedrosa da Silva (XXX.002.001-XX).

13.1. Ministro presente: Walton Alencar Rodrigues (Relator).
13.2. Ministros-Substitutos convocados: Marcos Bemquerer Costa e Weder de Oliveira (na Presidência).

WALTON ALENCAR RODRIGUES

Ministro-Substituto Augusto Sherman Cavalcanti.

Adoto, como relatório, a instrução da Secretaria de Recursos (Serur) , peça 47, a seguir transcrita, cujas conclusões e proposta de encaminhamento contaram com a anuência dos respectivos dirigentes e do MP/TCU.
"INTRODUÇÃO
1.	Trata-se de recurso de reconsideração (peça 36) interposto pelo Sr. Vicente de Paula Pedrosa da Silva, ex-prefeito municipal de Igarapé-Açu/PA, contra o Acórdão 8602/2018-TCU-Primeira Câmara (peça 19) .
1.1.	A deliberação recorrida apresenta o seguinte teor:
ACORDAM os Ministros do Tribunal de Contas da União, reunidos em sessão de 1ª Câmara, ante as razões expostas pelo Relator, em:
9.1. considerar revel, para todos os efeitos, o Sr. Vicente de Paula Pedrosa da Silva (CPF XXX.002.001-XX) , ex-Prefeito Municipal de Prefeitura Municipal de Igarapé-Açu/PA (Gestão 2005-2008) , nos termos do art. 12, § 3º, da Lei 8.443/1992;
9.2. julgar, com fundamento nos arts. 1º, inciso I, 16, inciso III, alínea "a", da Lei 8.443/1992 c/c os arts. 19 e 23, inciso III, da mesma Lei, e com arts. 1º, inciso I, 209, inciso I, 210 e 214, inciso III, do Regimento Interno, irregulares as contas do Sr. Vicente de Paula Pedrosa da Silva e condená-lo ao pagamento das quantias a seguir especificadas, com a fixação do prazo de quinze dias, a contar da notificação, para comprovar, perante o Tribunal (art. 214, inciso III, alínea "a", do Regimento Interno) , o recolhimento da dívida aos cofres do Fundo Nacional de Assistência Social, atualizada monetariamente e acrescida dos juros de mora, calculados a partir das respectivas datas, até o efetivo recolhimento, na forma prevista na legislação em vigor:
	Data
	Valor R$

	21/02/2008
	1.980,00

	25/02/2008
	1.860,00

	25/02/2008
	120,00

	07/03/2008
	4.404,70

	20/03/2008
	1.980,00

	01/04/2008
	4.404,70

	18/04/2008
	1.960,00

	22/04/2008
	4.404,70

	09/05/2008
	4.404,70

	15/05/2008
	1.840,00

	11/06/2008
	1.860,00

	24/06/2008
	4.404,70

	01/07/2008
	6.300,00

	01/07/2008
	1.920,00

	02/07/2008
	4.404,70

	08/08/2008
	4.404,70

	12/08/2008
	6.300,00

	15/08/2008
	1.980,00

	04/09/2008
	6.300,00

	04/09/2008
	4.404,70

	10/09/2008
	1.980,00

	13/10/2008
	2.060,00

	12/11/2008
	2.020,00

	03/12/2008
	4.404,70

	22/12/2008
	2.500,00

	23/12/2008
	4.404,70

	30/12/2008
	4.404,70

9.3 aplicar ao Sr. Vicente de Paula Pedrosa da Silva (CPF XXX.002.001-XX) , ex-Prefeito Municipal de Prefeitura Municipal de Igarapé-Açu/PA (Gestão 2005-2008) , a multa prevista no art. 57 da Lei 8.443/1992, c/c o art. 267 do Regimento Interno, no valor de R$ 50.000,00, fixando-lhe o prazo de quinze dias, a contar da notificação, para que comprove, perante o Tribunal (art. 214, inciso III, alínea "a", do Regimento Interno/TCU) , o recolhimento da importância ao Tesouro Nacional, atualizada monetariamente desde a data deste acórdão condenatório até a data do efetivo recolhimento, se for paga após o vencimento, na forma da legislação em vigor; 
9.4 autorizar, desde logo, nos termos do art. 28, inciso II, da Lei nº 8.443, de 1992, a cobrança judicial das dívidas, caso não atendidas as notificações;
9.5 encaminhar cópia desta deliberação ao Procurador-Chefe da Procuradoria da República no Estado do Pará, nos termos do § 3º do artigo 16 da Lei 8.443, de 1992, c/c o §7º do artigo 209 do Regimento Interno do TCU (RI/TCU) , para adoção das medidas que entender cabíveis; e
9.6 remeter cópia desta deliberação ao responsável e ao Ministério do Desenvolvimento Social.
HISTÓRICO
2.	Cuidam os autos de tomada de contas especial instaurada pelo Ministério do Desenvolvimento Social - MDS, em desfavor do ex-prefeito municipal de Igarapé-Açu/PA, Sr. Vicente de Paula Pedrosa da Silva, em razão da omissão no dever de prestar contas dos recursos repassados àquele município à conta dos programas Proteção Social Básica - PSB e Proteção Social Especial - PSE, vinculados ao Fundo Nacional de Assistência Social - FNAS, no âmbito do Sistema Único de Assistência Social (SUAS) , no exercício de 2008.  
2.1.	Para a execução no exercício de 2008 do Programa de Proteção Social Básica (PSB) e do Programa de Proteção Social Especial (PSE) , o FNAS repassou à Prefeitura Municipal de Igarapé-Açu/PA o montante original de R$ 91.411,70, sendo: a) do PSB, R$ 18.900,00 - PBF (Piso Básico Fixo) e R$ 48.451,70 - PBT (Piso Básico de Transição) ; e b) do PSE, R$ 19.580,00 - PETI SSE (Erradicação do Trabalho Infantil - Serviços Sócios Educativos) , R$ 1.980,00 - PSE MC PETI JOR (Erradicação do Trabalho Infantil - Jornadas Rural e Urbana) e R$ 2.500,00 - PVMC (Piso Variável de Média Complexidade) .
2.2.	No Relatório de Tomada de Contas Especial 202/2016, a responsabilidade pelo dano causado ao erário foi atribuída ao Sr. Vicente de Paula Pedrosa da Silva, ocupante do cargo de prefeito municipal à época dos fatos, em razão da omissão no dever de prestar contas dos recursos dos programas em comento. Apurou-se como prejuízo o valor original de R$ 91.411,70 (peça 2, p. 226-240) .
2.3. 	O Ministério da Transparência, Fiscalização e Controladoria-Geral da União emitiu o Relatório, o Certificado de Auditoria 273/2017 (peça 2, p. 246-250) e o Parecer do Dirigente do Órgão de Controle Interno (peça 2, p. 251) . O Ministro de Estado do Desenvolvimento Social e Agrário atestou ter tomado conhecimento das conclusões contidas nos referidos documentos (peça 2, p. 258-259) . 
2.4. 	No âmbito do Tribunal, a SECEX-ES promoveu a citação e a audiência do responsável através dos Ofícios 0733 (peça 10) e 0734/2017-TCU/SECEX-ES, de 5/12/2017 (peça 11) , respectivamente, que foram recebidos em 3/1/2018 (peças 12-13) .
2.5.	Apesar de o responsável ter tomado ciência dos citados expedientes, não atendeu à citação e à audiência.
2.6.	Transcorrido o prazo regimental fixado sem manifestação, o responsável foi considerado revel, dando-se prosseguimento ao processo, de acordo com o art. 12, § 3º, da Lei 8.443/1992.
2.7. 	A Secex/SP propôs o julgamento pela irregularidade das contas do Sr. Vicente de Paula Pedrosa da Silva, condenando-o ao pagamento do débito apurado e da multa prevista no art. 57 da Lei 8.443/1992 (peças 15-17) .
2.8.	O Ministério Público junto ao TCU manifestou-se de acordo com a proposta de encaminhamento apresentada pela unidade técnica (peça 18) . 
2.9. 	O Tribunal proferiu o Acórdão 8602/2018-TCU-Primeira Câmara (peça 19) .
2.10. 	Irresignado, o Sr. Vicente de Paula Pedrosa da Silva interpôs recurso de reconsideração contra o acórdão condenatório.
EXAME DE ADMISSIBILIDADE
3.	Reitera-se o exame preliminar de admissibilidade (peça 38) , ratificado à peça 41 pelo Relator, Ministro Walton Alencar Rodrigues, que concluiu pelo conhecimento do recurso de reconsideração interposto pelo Sr. Vicente de Paula Pedrosa da Silva, nos termos dos artigos 32, inciso I, e 33 da Lei 8.443/1992, c/c o artigo 285 do RI/TCU, suspendendo-se os efeitos dos itens 9.2, 9.3 e 9.4 do Acórdão 8602/2018-TCU-Primeira Câmara em relação ao recorrente. 
EXAME TÉCNICO
4.	Delimitação do recurso.
4.1.	Constituem objeto do recurso as seguintes questões:
	a) extrapolação do prazo previsto no art. 204 do RITCU;
	b) nulidade da citação; 
	c) responsabilidade da prefeita sucessora;
	d) contas iliquidáveis;
	e) comprovação da execução do objeto dos programas sociais. 
Da extrapolação do prazo previsto no art. 204 do RITCU
Razões recursais
5.	O recorrente defende que o Tribunal desrespeitou o art. 204 do RITCU uma vez que "foi pontuado prazo para o julgamento das tomadas e prestações de contas até o término do exercício seguinte àquele que tiverem sido apresentadas, ou seja, um ano, até por considerar a contemporaneidade das informações técnicas, financeiras e jurídicas que podem compor a prestação de contas e a tomada de contas" (peça 36, p. 4-5) . 
5.1.	Argumenta que o estabelecimento do prazo máximo de um ano para que se conclua o julgamento das contas possibilita que o gestor que exerça o pleno direito de defesa (peça 36, p. 5) . 
5.2.	Afirma que, somente 10 anos após sua gestão como prefeito (2005 a 2008) , houve a apreciação do presente processo pelo Tribunal (peça 36, p. 5-6) .
5.3.	A inobservância do art. 204 do RITCU caracteriza violação ao princípio da legalidade e  cerceamento do direito constitucional de defesa (peça 36, p. 6) .
Análise
6. 	A alegação de que a extrapolação do prazo para julgamento de tomadas de contas especial estatuído no art. 204 do Regimento Interno do TCU prejudicou a defesa não merece ser acolhida. 
6.1.	O prazo ali estabelecido, que decorre do disposto no art. 14 da Lei Orgânica do Tribunal, constitui o que a doutrina processualista denomina de prazo impróprio, isto é, seu descumprimento não ocasiona consequências ao processo, como nulidades dos atos processuais posteriores, preclusão ou prescrição. 
6.2.	O entendimento ora manifestado encontra respaldo na jurisprudência do Tribunal (Acórdão 3470/2009-TCU-Primeira Câmara, Rel. Min. José Jorge; Acórdão 1628/2016-TCU-Primeira Câmara, Rel. Min. Bruno Dantas; Acórdão 3013/2015-TCU-Segunda Câmara, Rel. Raimundo Carreiro; e Acórdão 485/2017-TCU-Plenário, Rel. Min. Vital do Rêgo) .
6.3.	Logo, o prazo para atuação do TCU, ponderando a aplicação dos princípios constitucionais mencionados pelo recorrente (legalidade e ampla defesa) , equivale aos prazos de prescrição da própria pretensão de ressarcimento do dano ao erário e da pretensão de aplicação de sanções.
6.4. 	Além do mais, no caso concreto, o ex-prefeito, foi instado a se manifestar nos autos em 5/12/2017 (ofícios 0733 e 0734/2017-TCU/SECEX-ES, peças 10-11) . No entanto, apesar de ter tomado ciência dos citados expedientes (peças 12-13) , o recorrente não atendeu à citação e à audiência e foi considerado revel, somente comparecendo aos autos em 11/12/2018, quando interpôs o presente recurso de reconsideração. Não há que se falar, portanto, em inação por parte do Tribunal.
6.5.	Assim, não demonstrou o recorrente como o lapso temporal poderia violar o direito à ampla defesa, razão pela qual não há como acolher as razões apresentadas.
Da nulidade da citação 
Razões recursais
7. 	O recorrente alega que, durante toda a instrução processual no Tribunal, não foi notificado ou citado conforme dispõe o art. 179 (peça 36, p. 9) .
7.1.	Informa que, apesar de constar nos autos cópia de AR endereçado ao responsável, não recebeu tal correspondência (peça 36, p. 10) .
7.2.	Defende que a utilização da citação ficta no presente caso é inadmissível, principalmente pelo fato de que o responsável poderia perfeitamente ser localizado e citado pessoalmente, conforme determina o Código de Processo Civil (peça 36, p. 10-11) .
7.3.	Argumenta que não há como se admitir que o simples oferecimento de prazo para defesa em um rito administrativo seria suficiente para garantir a plenitude da ampla defesa e do contraditório (peça 36, p. 13) .
Análise
8.	A alegada nulidade decorrente da ausência de citação pessoal deve ser rejeitada.
8.1.	O artigo 22, inciso I, da Lei 8.443/1992, determina que as comunicações realizadas pelo Tribunal devem observar a forma estabelecida no Regimento Interno do TCU.
8.2.	O artigo 179, inciso II, do RI/TCU, por sua vez, estabelece que as comunicações processuais far-se-ão mediante carta registrada, com aviso de recebimento (AR) que comprove a entrega no endereço do destinatário, comando reiterado nos artigos 3º, inciso III, e 4º, inciso II, da Resolução/TCU 170, de 30/6/2004, que disciplina a expedição das comunicações processuais pelo Tribunal de Contas da União.
8.3.	Do regramento exposto, evidencia-se que não é necessária a entrega pessoal das comunicações processuais realizadas pelo TCU, razão pela qual o AR não precisa ser assinado pelo próprio destinatário. Assim, apenas quando não estiver presente o AR específico é que se verificará nos autos a existência de outros elementos que comprovem a ciência da parte. 
8.4.	A validade de tal critério de comunicação processual é referendada pela jurisprudência deste Tribunal, conforme os Acórdão 4138/2016-TCU-Primeira Câmara, relator Ministro José Múcio Monteiro; 11321/2016-TCU-2ª Câmara, relator Ministro Vital do Rêgo; e 143/2013-TCU-Plenário, relator Ministro Walton Alencar Rodrigues. O entendimento desta Corte de Contas encontra amparo em deliberação do Plenário do Supremo Tribunal Federal, proferida em sede de agravo regimental em mandado de segurança (MS-AgR 25.816/DF, relator Ministro Eros Grau) , conforme excerto a seguir transcrito:
EMENTA: AGRAVO REGIMENTAL. MANDADO DE SEGURANÇA. DESNECESSIDADE DE INTIMAÇÃO PESSOAL DAS DECISÕES DO TRIBUNAL DE CONTAS DA UNIÃO. ART. 179 DO REGIMENTO INTERNO DO TCU. INTIMAÇÃO DO ATO IMPUGNADO POR CARTA REGISTRADA, INICIADO O PRAZO DO ART. 18 DA LEI N. 1.533/51 DA DATA CONSTANTE DO AVISO DE RECEBIMENTO. DECADÊNCIA RECONHECIDA. AGRAVO IMPROVIDO.
1. O envio de carta registrada com aviso de recebimento está expressamente enumerado entre os meios de comunicação de que dispõe o Tribunal de Contas da União para proceder às suas intimações.
2. O inciso II do art. 179 do Regimento Interno do TCU é claro ao exigir apenas a comprovação da entrega no endereço do destinatário, bastando o aviso de recebimento simples". (grifos acrescidos) 
8.5.	Assim sendo, no caso concreto, conclui-se que a notificação foi válida, porquanto realizada conforme o disposto no RI/TCU e demonstrada sua entrega no endereço do destinatário e assinado por Vicente de Paula Pedrosa da Silva Junior (peças 10-13) , não configurando a inobservância do contraditório e da ampla defesa.
8.6.	Quanto à alegação de que a citação ao então prefeito deveria ser regida pelo Código de Processo Civil, cabe ressaltar que as normas processuais previstas na Lei Orgânica do TCU (Lei 8.443/1992) e em seu Regimento Interno estabelecem rito processual próprio, no qual a aplicação do Código de Processo Civil se dá apenas de maneira analógica e subsidiária na falta de normas legais e regimentais específicas (Acórdão 1080/2015-TCU-Plenário, Rel. Ministro Benjamin Zymler) .
8.7.	Portanto, não há como acolher as razões apresentadas.
Da responsabilidade da prefeita sucessora
Razões recursais
9.	O recorrente alega que os recursos repassados foram devidamente aplicados em seu objeto (peça 36, p. 13-14) ;
9.1.	Defende que a documentação comprobatória ficou sob responsabilidade da prefeita sucessora, haja vista que o prazo para a prestação de contas junto ao Ministério do Desenvolvimento Social - MDS iria até abril de 2009, na gestão da Senhora Miki Uesugi Nogueira (peça 36, p. 13-14) .
9.2.	Informa que os documentos deveriam ser enviados por meio de sistema próprio de prestação de contas, responsabilidade esta a cargo da sucessora do interessado, uma vez que não dispunha mais de senhas para acessar o sistema, o que o impedia materialmente de realizar a prestação de contas (peça 36, p. 13-14) .
Análise
10.	Consoante previa a Portaria do MDS 96/2009, a prestação de contas final dos recursos transferidos a título de co-financiamento federal até o exercício de 2008 deveria ser encaminhada pelo gestor municipal para a Secretaria Nacional da Assistência Social por meio do Demonstrativo Sintético Anual da Execução Físico-Financeira e disponibilizada no Sistema Único de Assistência Social/SUASWeb.
10.1.	Face à não apresentação da prestação de contas por meio eletrônico, a gestora municipal e os membros do Conselho Municipal de Assistência Social de Igarapé-Açu/PA foram notificados a fim de que encaminhassem o relatório de cumprimento do objeto referendado pelo FMAS, bem como o preenchimento de planilha semelhante ao Demonstrativo Sintético de Execução Físico- Financeira (peça 2, p. 32-42) .
10.2.	Em resposta, a gestora municipal se manifestou por meio do Oficio 360/2009, justificando a impossibilidade de preenchimento do demonstrativo com a informação de que o ex-prefeito, Sr. Vicente de Paula Pedrosa da Silva, ao deixar o cargo em 31/12/2008, teria levado consigo toda a documentação referente à prestação de contas dos recursos repassados no exercício de 2008 (peça 2, p. 44) .
10.3.	Cabe destacar que medidas cabíveis para o resguardo do patrimônio público foram tomadas pela Sra. Sandra Miki Uesugi Nogueira conforme se extrai do Relatório do Tomador de Contas Especial 202/2016 (peça 2, p. 238) : 
"- Em 17/12/2009, a senhora Sandra Miki Uesugi Nogueira, Prefeita Municipal de lgarapé-Açu/PA (Gestões 2009/2012 e 2013/2016) ; encaminhou Ofício nº 360/2009 (fl. 21) , informando que o ex-Prefeito Municipal, o senhor Vicente de Paula Pedrosa da Silva (Gestão 2005/2008) , levou consigo toda documentação de sua gestão, principalmente do ano de 2008 e foi tomada a providência contra o mesmo ao ajuizar a Ação Civil Pública de nº 2009.1.000.290-2 e a Ação de Obrigação de Fazer de nº 2009.1.000.1 99-6.
- Em 29/06/2009. a senhora Sandra Miki Uesugi Nogueira, Prefeita Municipal de Igarapé-Açu/PA (Gestões 2009/2012 e 2013/2016) , encaminhou Oficio nº 200/2009 (fls. 33 e 34) informando que ao tomar conhecimento da pendência, entrou na Justiça contra o ex-Prefeito Municipal, o senhor Vicente de Paula Pedrosa da Silva (Gestão 2005/2008) . conforme Certidão (fl. 35) . da Ação Civil Pública e Representação Penal para abertura de processo penal contra o ex-Gestor, conforme documentos de fls. 36 a 39.
 - Em 13/04/2016, a senhora Sandra Miki Uesugi Nogueira, Prefeita Municipal de lgarapé-Açu/PA (Gestões 2009/2012 e-2013/2016) , encaminhou por meio do Oficio nº 051 /2016 (fl. 78) , Certidão (fl. 79) . de Andamento de Processo informando que ainda corre na Justiça Comum Ação Civil Pública de Obrigação de Fazer combinada com Improbidade Administrativa em face do Ex-Prefeito Municipal, senhor Vicente de Paula Pedrosa da Silva (Gestão 2005/2008) , que deixou de prestar contas do Fundo de Assistência Social causando prejuízo aos cofres públicos".
10.4. 	Nessas situações, a jurisprudência desta Corte de Contas é firme no sentido de que está afastada a responsabilidade do prefeito sucessor quando restar comprovado que este, na impossibilidade de prestar as referidas contas, tomou providências judiciais no sentido de recompor o débito, de obter os documentos necessários à prestação de contas ou adotou medidas para a instauração de tomada de contas especial (Acórdão 3912/2016-TCU-Primeira Câmara, de relatoria do Ministro Bruno Dantas, 2212/2016-TCU-1ª Câmara, de relatoria do Ministro Weder de Oliveira, 665/2016-TCU-1ª Câmara, de relatoria do Ministro Benjamin Zymler, Súmula TCU 230) .
10.5.	Desse modo, restou caracterizada a omissão tão somente do Sr. Vicente de Paula Pedrosa da Silva no dever de prestar contas dos recursos repassados ao Município de Igarapé-Açu/PA à conta dos programas Proteção Social Básica - PSB e Proteção Social Especial - PSE, vinculados ao Fundo Nacional de Assistência Social - FNAS, no âmbito do Sistema Único de Assistência Social (SUAS) , no exercício de 2008.
10.6.	Logo, não há como acolher as razões apresentadas.
Das contas iliquidáveis
Razões recursais
11.	O recorrente alega que as presentes contas são iliquidáveis tendo em vista não haver, por extenso decurso de prazo, condições materiais para análise da prestação de contas (peça 36, p. 15) .
Análise
12. 	A alegação de que o longo tempo transcorrido teria prejudicado a defesa não deve ser acolhida. 
12.1 	Cumpre ressaltar que foram concedidas ao recorrente diversas oportunidades de defesa ainda por ocasião da apuração pelo tomador de contas, ao longo dos exercícios de 2010 a 2016 (peça 1, p. 58 e 94-96) e também neste Tribunal, por meio de citação efetuada em 2017 (peças 10 e 11) .
12.2.	Quanto à dispensa de instauração de tomada de contas especial após transcorridos dez anos desde o fato gerador, a jurisprudência desta Corte de Contas é pacífica em afirmar que a aplicação do art. 5º, § 4º, da IN TCU 56/2007 não era obrigatória (haja vista o comando contido na parte inicial do referido dispositivo regulamentar) e se sujeitava ao juízo discricionário de conveniência e oportunidade no exame do caso concreto (vide Acórdãos 1430/2008 e 806/2008, ambos da 2ª Câmara, Rel. Min. Augusto Sherman) .
12.3. 	A citada regra foi mantida pela IN TCU 71/2012, que, ao revogar a IN 56/2007, também condicionou a dispensa de instauração da TCE, na mesma hipótese, à inexistência de determinação em contrário do Tribunal de Contas da União (art. 6º) . Logo, o mero transcurso do tempo não é razão suficiente para trancamento das contas. É preciso que, além disso, existam fundadas razões para supor que o direito à defesa tenha ficado prejudicado.
12.4. 	Em outros termos, só há contas iliquidáveis diante de fatos alheios à vontade do gestor. Se ele não cumpre a obrigação de prestar contas na época apropriada ou, quando o faz, não apresenta toda a documentação necessária, não pode alegar demora na instauração da TCE para se eximir dos compromissos que contraiu ao assinar o convênio (Acórdão 842/2017-TCU-Plenário, Rel. Benjamin Zymler) .
12.5.	Desse modo, não há como acolher as razões apresentadas.
Da comprovação da execução do objeto dos programas sociais
Razões recursais
13.	O recorrente anexa ao recurso documentos à peça 36, p. 16-33, para comprovar a execução do objeto dos programas sociais. 
Análise
14.	O Fundo Nacional de Assistência Social/FNAS repassou para a Prefeitura Municipal de Igarapé-Açu/PA o valor de RS 91.411,70 (noventa e um mil, quatrocentos e onze reais e setenta centavos) no exercício de 2008, para execução dos Serviços de Proteção Social Básica e Proteção Social Especial.
14.1.	A Portaria do MDS 96/2009 determinava que, a título de prestação de contas final dos daqueles recursos, o gestor municipal deveria encaminhar o Demonstrativo Sintético Anual de Execução Físico-Financeiro e o Conselho Municipal de Assistência Social emitiria parecer de avaliação referente ao cumprimento de metas físicas e financeiras contidas no plano de ação, os quais posteriormente seriam analisados pelo Fundo Nacional de Assistência Social.
14.2.	O art. 10 da mesma portaria estabelecia a obrigação dos municípios de manter arquivados os documentos comprobatórios das despesas realizadas na execução do objeto da transferência, no Estado, Distrito Federal ou Município, em boa ordem e conservação, identificados e à disposição da SNAS e dos órgãos de controle interno e externo.
14.3.	O ex-gestor municipal, Sr. Vicente de Paula Pedrosa da Silva, já havia sido alertado, por meio do Oficio nº 749/CGPC/DEFNAS/SNAS/MDS (peça 2, p. 38) , de 7/3/2016, sobre a documentação a ser encaminhada ao Fundo Nacional de Assistência Social:  
 (...) solicitamos a Vossa Senhoria providências no sentido de encaminhar a este Órgão planilha semelhante ao Demonstrativo Sintético de Execução Físico-Financeira devidamente preenchida, bem como Ata de Reunião do Conselho Municipal de Assistência Social deliberando sobre as contas do ano em questão. 
14.4.	No exame dos elementos apresentados junto ao recurso, verifica-se que o recorrente adicionou cópias dos seguintes documentos: a) Demonstrativo Sintético Anual da Execução Físico-Financeiro do Sistema Único de Assistência Social (peça 36, p. 17-24, 26-31) ; b) relação de repasses por mês (peça 36, p. 25) , c) Carta 004/2009 subscrita por Vicente de Paula Pedrosa da Silva (peça 36, p. 32) .
14.5.	Observa-se que não foram juntados documentos comprobatórios das despesas realizadas nas contas dos programas em exame - a exemplo de notas de empenho, notas fiscais, relação de pagamentos, entre outros - sem os quais não é possível o estabelecimento do liame entre os recursos repassados e as despesas realizadas. 
14.6.	Não havendo nexo entre receitas e despesas, como um dos pilares para aprovação da prestação de contas de recursos públicos federais, não há que se falar em comprovação de sua regular aplicação.
14.7. 	O documento referente à apreciação do Conselho Municipal de Assistência Social sobre as presentes contas também não consta dos autos e o responsável não logrou apresentá-lo em sede recursal. 
14.8. 	É inerente ao regime de prestação de contas previsto no art. 70, parágrafo único, da Constituição Federal o dever de o responsável pelo ajuste demonstrar o nexo causal entre os recursos por ele geridos e os documentos de despesas referentes à execução, tais como notas de empenho, ordens bancárias, cheques, recibos ou notas fiscais e extratos bancários, a confirmar o custeio, com recursos da União, dos bens produzidos e dos serviços realizados (Acórdão 7200/2018-TCU-Segunda Câmara, Rel, Min. Marcos Bemquerer) .
14.9. 	Portanto, os documentos ora trazidos pelo recorrente não possuem o condão de alterar a deliberação recorrida, remanescendo como não foram comprovadas o valor original de R$ 91.411,70, correspondente ao total dos recursos transferidos pela União. 
CONCLUSÃO
15.	Da análise do recurso apresentado, conclui-se que:
	a) o prazo estabelecido no art. 204 do Regimento Interno e no art. 14 da Lei Orgânica do Tribunal constitui o que a doutrina processualista denomina de prazo impróprio, isto é, seu descumprimento não ocasiona consequências ao processo, como nulidades dos atos processuais posteriores, preclusão ou prescrição; 
	b) a notificação foi válida, porquanto realizada conforme o disposto no RI/TCU e demonstrada sua entrega no endereço do destinatário (peças 10-13) , não configurando a inobservância do contraditório e da ampla defesa;
 	c) restou caracterizada a omissão tão somente do Sr. Vicente de Paula Pedrosa da Silva no dever de prestar contas dos recursos repassados ao Município de Igarapé-Açu/PA;
	d) o mero transcurso do tempo não é razão suficiente para trancamento das contas; é preciso que, além disso, existam fundadas razões para supor que o direito à defesa tenha ficado prejudicado, hipótese afastada no caso vertente;
	e) os documentos apresentados pelo recorrente não possuem o condão de alterar a deliberação recorrida, remanescendo como não comprovadas as despesas no valor original de R$ 91.411,70, correspondente ao total dos recursos transferidos pela União. 
PROPOSTA DE ENCAMINHAMENTO
16.	Ante o exposto, submete-se à consideração superior a presente análise do recurso de reconsideração interposto pelo Sr. Vicente de Paula Pedrosa da Silva contra o Acórdão 8602/2018-TCU-Primeira Câmara, propondo-se, com fundamento nos artigos 32, inciso I, e 33 da Lei 8.443/1992, c/c o artigo 285 do RI/TCU:
	a) conhecer do recurso de reconsideração e, no mérito, negar-lhe provimento;
	b) dar ciência da deliberação que vier a ser adotada ao recorrente e aos demais interessados."

não há

Subprocurador-Geral Lucas Rocha Furtado.

TOMADA DE CONTAS ESPECIAL. OMISSÃO NO DEVER DE PRESTAR CONTAS. CITAÇÃO. REVELIA. CONTAS IRREGULARES. DÉBITO. MULTA. RECURSOS DE RECONSIDERAÇÃO. ARGUMENTOS INCAPAZES DE ALTERAR O MÉRITO DA DECISÃO RECORRIDA. CONHECIMENTO. NÃO PROVIMENTO.

TOMADA DE CONTAS ESPECIAL (TCE)

Secretaria de Recursos (SERUR); Secretaria de Controle Externo de Tomada de Contas Especial (SecexTCE).

Trata-se de recurso de reconsideração (peça 36) interposto por Vicente de Paula Pedrosa da Silva, ex-prefeito do Município de Igarapé-Açu/PA, contra o Acórdão 8602/2018-TCU-Primeira Câmara, por meio do qual, o recorrente foi declarado revel, teve suas contas julgadas irregulares, sendo-lhe imputado débito e multa, em razão da omissão no dever de prestar contas dos recursos repassados àquele município à conta dos programas Proteção Social Básica - PSB e Proteção Social Especial - PSE, vinculados ao Fundo Nacional de Assistência Social - FNAS, no âmbito do Sistema Único de Assistência Social (SUAS) , no exercício de 2008.  
Reitero o conhecimento do recurso de reconsideração, com a suspenção dos efeitos dos itens 9.2, 9.3 e 9.4 do Acórdão 8602/2018-TCU-Primeira Câmara, por atender aos pressupostos consignados nos art. 32, I, e 33 da Lei 8.443/1992, c/c o art. 285 do RI/TCU.
Vicente de Paula Pedrosa da Silva alegou, preliminarmente, a nulidade de sua citação. Aduziu que não foi notificado ou citado conforme dispõe o art. 179 do RI/TCU, pois, apesar de constar, nos autos, cópia de AR a ele endereçado, não recebeu tal correspondência. Propugnou que o simples oferecimento de prazo para defesa em rito administrativo não é suficiente para garantir a plenitude do contraditório e da ampla defesa. 
Acrescentou que houve desrespeito ao art. 204 do RI/TCU, segundo o qual, "o Tribunal julgará as tomadas e prestações de contas até o término do exercício seguinte àquele em que lhe tiverem sido apresentadas", tendo em vista que, somente 10 anos após sua gestão como prefeito (2005 a 2008) , houve a apreciação do presente processo pelo Tribunal. 
Argumentou que o prazo máximo estabelecido para a conclusão do julgamento de processos de contas tem como pressuposto possibilitar ao gestor o exercício pleno do direito de defesa. Dessa forma, a inobservância do dispositivo violou o princípio da legalidade e cerceou seu direito constitucional de defesa.
Quanto ao mérito, alegou que os recursos repassados foram devidamente aplicados em seu objeto e que que a prestação de contas, junto ao MDS, coube a prefeita sucessora, Miki Uesugi Nogueira.
Por fim, solicitou que suas contas sejam consideradas iliquidáveis, tendo em vista não haver condições materiais para sua análise, em razão do extenso decurso de prazo.
A Secretaria de Recursos (Serur) propôs conhecer do recurso de reconsideração e, no mérito, negar-lhe provimento.
II
Anuo ao encaminhamento proposto pela unidade técnica e incorporo suas análises às minhas razões de decidir.
A notificação de Vicente de Paula Pedrosa da Silva ocorreu conforme o disposto no RI/TCU, tendo em vista que foi entregue e devidamente recebida no endereço do destinatário (peças 10 a 13) ; sendo, portanto, válida. 
O prazo estabelecido no art. 204 do RI/TCU e no art. 14 da Lei Orgânica do TCU não se aplica ao caso em análise. Refere-se, sim, às tomadas e prestações de contas ordinárias que são apresentadas ao TCU.
Ressalto ainda que as ações de ressarcimento em favor do Erário promovidas por esta Corte de Contas são imprescritíveis. Não se aplicam aos processos de controle externo, por exemplo, os prazos prescricionais previstos em normas que regulam a ação punitiva movida pela Administração Pública Federal no exercício do poder de polícia (Lei 9.873/1999) , ou que disciplinam a cobrança de dívidas passivas da União, dos Estados e dos Municípios (Decreto 20.910/1932) . 
O entendimento no sentido da imprescritibilidade das ações de ressarcimento em favor do Erário encontra-se consignado no Enunciado 282 da Súmula da Jurisprudência do TCU; "as ações de ressarcimento contra agentes causadores de dano ao erário são imprescritíveis". Portanto, o argumento do recorrente não procede.
A pretensão punitiva, por sua vez, conforme o Acórdão 1441/2016-TCU-Plenário, que uniformizou a jurisprudência deste Tribunal acerca dessa questão, subordina-se ao prazo geral de prescrição indicado no art. 205 do Código Civil, que é de 10 anos, contado da data de ocorrência da irregularidade sancionada, nos termos do art. 189 do Código Civil, sendo este prazo interrompido pelo ato que ordenar a citação, a audiência ou a oitiva do responsável.
Neste caso, a irregularidade ocorreu na data em que findou o prazo para a apresentação da prestação de contas, em 30/7/2009 (peça 2, p. 32) , e a decisão que ordenou a citação do responsável, no âmbito do TCU, ocorreu em 4/12/2017 (peça 9) , portanto, em período inferior a 10 anos, não havendo falar em prescrição da pretensão punitiva.
De fato, o prazo para prestar contas da aplicação dos recursos encerrou-se na gestão da prefeita sucessora. Porém, ao ser notificada, a gestora justificou a impossibilidade de preenchimento do Demonstrativo de Serviços/Programa do Governo Federal/Sistema Único da Assistência Social com a informação de que o ex-prefeito Vicente de Paula Pedrosa da Silva, ao deixar o cargo em 31/12/2008, levou consigo a documentação necessária à prestação de contas dos recursos repassados no exercício de 2008.
Além disso, Miki Uesugi Nogueira demonstrou ter adotado as medidas cabíveis para o resguardo do patrimônio público, por meio da instauração de Ação Civil Pública de Improbidade Administrativa (peça 2, p. 70 a 72) e de Representação Criminal (peça 2, p. 74 a 78) contra o ex-gestor. Nessas situações, comprovado que não movimentou e não tem condições de prestar contas dos recursos federais repassados, e que tomou providências no sentido de recompor o Erário, a responsabilidade do sucessor é afastada, nos termos do entendimento exarado por meio do Enunciado 230 da Súmula de Jurisprudência do TCU.
Improcedentes, por conseguinte, as alegações do recorrente sobre este ponto.
Por fim, o mero transcurso do tempo não é razão suficiente para trancamento das contas; é preciso que haja fundadas razões para que o direito à defesa seja considerado prejudicado, o que não restou demonstrado no caso em análise.
Pelo exposto, conheço do recurso de reconsideração interposto por Vicente de Paula Pedrosa da Silva para, no mérito, negar-lhe provimento.
Feitas essas considerações, voto por que o Tribunal de Contas da União aprove o acórdão que ora submeto à apreciação deste Colegiado.
TCU, Sala das Sessões Ministro Luciano Brandão Alves de Souza, em 22 de outubro de 2019.
WALTON ALENCAR RODRIGUES 
Relator